臺灣高雄地方法院民事判決　　　　　　　　　　　　九十三年度訴字第二三七六號
　　原　　　告　乙○○
　　被　　　告　國防部
　　法定代理人　李傑
　　訴訟代理人　徐克銘律師
　　複代理人　　甲○○
右當事人間請求履行契約事件，本院於民國九十四年一月二十日言詞辯論終結，判決
如下：
    主    文
原告之訴駁回。
訴訟費用由原告負擔。
    事實及理由
一、程序部分
    按訴訟事件是否屬普通法院之權限，應以原告起訴主張為訴訟標的之法律關係是
    否屬於私法上之爭執為斷（最高法院八十五年度台抗字第十九號、八十八年度台
    抗字第三○一號裁定參照）。查本件原告起訴主張之訴訟標的為民法第二百六十
    九條第一項第三人利益契約之法律關係，主張其為第三人利益契約之第三人，被
    告應給付高雄市政府關於原告購買翠峰山莊百分之八十五房地價款及相關利息，
    以利其取得所購買房地之所有權狀，有原告之聲請給付狀、聲請給付補充狀在卷
    可稽。是原告作為本件訴訟標的之上開請求權既屬私法上之法律關係，而非依行
    政訴訟法規定主張兩造間成立公法上之損失補償契約起訴，其所求為解決者自屬
    私法法律關係，參諸前開裁判意旨，本件訴訟普通法院應有審判權，而應由本院
    予以審理。被告辯稱本件請求係屬公法上之請求權而應依民事訴訟法第二百四十
    九條第一項第一款之規定裁定駁回原告之訴云云，自非可採。
二、原告起訴主張：(一)伊原係高雄市左營區海勝里勝利新村之榮民住戶，民國八十四
    、五年間被告為遷移海光、勝利等三村，而與高雄市政府達成協議簽訂契約，契
    約書內容明定：「六、甲方（即高雄市政府）以成本價格提供翠峰社區國宅五二
    二戶交乙方（即國防部）依法分配本基地上之國宅用地拆遷戶。另乙方前向甲方
    預借之君毅正勤社區國宅三十九戶額度一併抵銷。七、乙方應將分配後之拆遷戶
    名冊交甲方辦理繳款簽約進住手續。繳款手續為國宅售價百分之十五由拆遷戶於
    簽約進住時自行繳納，餘百分之八十五價款連同利息由乙方負責籌款，自拆遷戶
    簽約之日起二個月內向甲方付清，乙方掛帳期間之比率比照國宅貸款計算。」前
    開契約顯然係民法第二百六十九條第一項之第三人利益契約，原告為受益第三人
    ，對於被告有直接請求給付之權。(二)被告依約造冊送四百七十戶拆遷名冊予高雄
    市政府辦理繳款簽約進住手續，原告於八十五年十月十四日繳清高雄市○○區○
    ○路三十號十六樓翠峰國宅百分之十五自備款，隨即進住。詎料被告於八十七年
    四月撥款予高雄市政府時，竟將前開四百七十戶拆遷戶劃分為四百零五戶原眷戶
    及六十五戶違占建戶，原告被劃歸為後者，被告竟拒絕支付該六十五戶之百分之
    八十五貸款及利息予高雄市政府，致使原告居住前開房屋迄今八年仍未取得所有
    權。(三)台北高等行政法院八十九年度訴字第一五○二號及最高行政法院九十一年
    度上字第六八六號判決（下稱行政法院判決）未顧及弱勢原告之權益，偏袒強勢
    機關之說辭，忽視主要證據「協議書」之重要性，以及拆遷戶之權益，並對被告
    賦予全體住戶為拆遷戶之意旨，未傳訊前國防部長蔣仲苓、唐飛、眷屬服務處處
    長章植南作證，逕自延伸法律解釋，將自建戶改為違占建戶，有案外裁判之疑，
    並違背行政、立法為防制政府機關之擅權、擴權、濫權之精神，實難令原告心服
    口服，故聲請傳訊蔣仲苓、唐飛及章植南作證，釐清拆遷戶之權益，爰依民法第
    二百六十九條第一項第三人利益契約之規定起訴等語；並聲明：被告應給付高雄
    市政府關於原告購買翠峰國宅房地款新台幣一百八十萬元及自八十五年十月十五
    日起至清償日止按年息百分之五點一五計算之利息。
三、被告則以：原告向高雄市政府購買之國民住宅，依國軍老舊眷村改建條例（下稱
    眷改條例）之相關規定，應由原告自行負擔全部價款，被告並未承諾代為支付百
    分之八十五房地款及利息予高雄市政府，前開事實業經行政法院確定判決認定在
    案。且原告亦非被告與高雄市政府所定契約書之利益第三人，應無傳訊蔣仲苓等
    人作證之必要等語；並聲明：原告之訴駁回。
四、原告主張伊原係高雄市左營區海勝里勝利新村之榮民住戶，八十五年間向高雄市
    政府購買高雄市○○區○○路三十號十六樓房地（下稱系爭房地），已支付百分
    支十五價金，伊進住系爭房地八年等情，有繳款通知書（見本院卷第七頁）可稽
    ，復為被告所不爭執，堪信為真實。惟被告以前詞置辯，故本件之爭點應為：(一)
    被告是否承諾代為支付系爭房地百分之八十五價金及利息予高雄市政府？(二)原告
    是否為被告與高雄市政府所立契約書之利益第三人？經查：
（一）按對於有專屬裁判權之法院，在其權限範圍內，就特定法律關係所為確定裁判
      ，他法院應予尊重，不得為相反之判斷。準此，行政訴訟法第四條「行政法院
      之判決，就其事件有拘束各關係機關之效力」之規定所稱關係機關，應解為包
      括普通法院在內。最高法院八十七年度台上字第一五○號判決足資參照。查原
      告提起本件訴訟前，就相同之事實向台北高等行政法院提起行政訴訟，主張兩
      造間成立公法上之損失補償契約，請求被告給付其所購買前開房屋百分之八十
      五價金及相關利息予高雄市政府。前開訴訟經台北高等行政法院及最高行政法
      院認定：(一)原告自認其係高雄市左營區海勝里勝利新村之榮民住戶，且在六十
      四年海軍總部首次眷舍清查之前，即已進住勝利新村，惟未經眷村管理員提報
      眷籍建卡，此有海軍眷籍資料校核表及海軍列管高雄市左營區海光三村、勝利
      新村公地自建（有眷）戶清查、列管紀錄檢核表在卷可稽，堪認屬實。故原告
      等並非領有主管機關或其所屬權責機關核發之國軍眷舍居住憑證或公文書之國
      軍老舊眷村住戶，而係經主管機關存證有案之「違占建戶」，依前開眷改條例
      第三條第二項、第五條第一項及第二十三條第一、二項之規定，自不得享有與
      「原眷戶」相同之權益。(二)原告提出之高雄市政府所制發之繳款通知書（即原
      告聲請給付狀附件二）僅係高雄市政府基於其與原告間之房屋買賣契約，通知
      原告等繳款之書面，要與被告無涉。原告主張其與被告間有公法上損失補償契
      約存在，惟就實質要件而言，兩造間其意思表示並未合致；就形式要件而言，
      亦未以書面方式為之，故原告之主張為不可採。(三)本件應適用國軍老舊眷村改
      建條例（下稱眷改條例）相關規定，且原告等係「違占建戶」而非「原眷戶」
      ，又被告與高雄市政府簽訂之土地買賣協議書，本於契約相對性之法理，係被
      告與高雄市政府間之權利義務關係，與原告無涉。而依眷改條例第二十三條第
      一項之明定，被告僅得應比照當地地方政府舉辦公共工程拆遷補償標準，由改
      建基金予以補償後拆遷，提供興建住宅依成本價格價售之，並洽請直轄巿、縣
      （巿）政府比照國民住宅條例規定，提供優惠貸款與原告。故被告與高雄市政
      府協議書第七條所定之付款方式，雖係由受分配之拆遷戶於簽約進住時自行繳
      納價款百分之十五，餘百分之八十五則由被告「負責籌款」，然此所謂「負責
      籌款」係指由被告依法提供補助購宅款予符合眷改條例所指原眷戶資格之受分
      配戶繳付餘款，至不符「原眷戶」資格而依法未能享有輔助購宅款之違占建戶
      者，由被告協助渠等辦理銀行貸款繳納，要非全數逕由被告代所有受分配戶負
      給付之責（見台北高等行政法院判決第五十頁第六行以下、第五十三頁第二行
      以下、最高行政府院判決第十六頁第十三行以下、第十七頁第六行以下）等語
      ，有被告提出之台北高等行政法院及最高行政法院判決各一份（見本院卷第二
      十五至四十五頁）可參，並經本院依職權調閱前開行政訴訟案件卷宗，核閱屬
      實。次查，原告係依民法第二百六十九條第一項提起本件訴訟，而本件雖與前
      開行政訴訟之訴訟標的不同，然原告主張之事實及理由與前開行政訴訟並無不
      同，此將前開行政訴訟卷宗所附原告書狀及本件原告所提出之九十三年十月十
      五日聲請給付狀及九十三年十二月二十七日聲請給付補充狀相互對照即明。尤
      其原告於前開行政訴訟一併主張被告與高雄市政府訂定土地買賣協議書之性質
      ，為公法上之第三人利益契約，原告為受利益之第三人，自得依上開契約書，
      「類推適用」民法第二百六十九條第一項之規定，請求被告給付云云（見台北
      高等行政法院卷第五○七頁第四行以下），而與本件主張「適用」民法第二百
      六十九條第一項之規定之法理相近。揆諸前開判決意旨，本院自應尊重台北高
      等行政法院及最高行政法院在其權限範圍內，就特定法律關係所為之確定裁判
      ，而於本件原告相同事實之主張，自不得為相反之判斷。準此，原告主張其購
      買之系爭房地，被告負有支付百分之八十五房地價金及利息予高雄市政府之義
      務，委無足採。
（二）次按，第三人利益契約，乃當事人之一方與他方約定，由他方向第三人為一定
      之給付，第三人因此取得直接請求他方給付權利之契約。最高法院九十二年度
      二五八一號判決可資參照。原告主張本件有民法第二百六十九條第一項第三人
      利益契約規定適用之理由為：被告與高雄市政府簽訂之契約書（即聲請給付狀
      附件一），原告為受益之第三人，對於被告有直接請求給付價金予高雄市政府
      之權（見本院卷第五十七頁背面第十一行以下）云云。惟查，第三人利益契約
      所指之「第三人」，係指有受領權之人，此參諸前開判決之意旨即明。而被告
      與高雄市政府間並無約定被告應給付價金予原告，此為原告所不爭執，則原告
      既非有受領百分之八十五房屋價金權利之人，自非第三人利益契約所指之「第
      三人」。再者，兩造間並未有被告應給付原告所購房屋百分之八十五買賣價金
      及利息予高雄市政府之約定，業經最高行政府院判決確定在案，已如前述，故
      原告之主張與第三人利益契約之要件不符，所言不足採信。
（三）綜上，被告既未承諾代原告支付百分之八十五之房地價金及利息予高雄市政府
      ，且原告亦非第三人利益契約之「第三人」，已如前述。故原告聲請傳訊前國
      防部長蔣仲苓、唐飛、眷屬服務處處長章植南作證，已無必要。從而，原告之
      訴為無理由，應予駁回。
五、本件事證已臻明確，兩造其餘主張、陳述及證據，於本件之判斷不生影響，爰不
    一一贅述，附此敘明。
六、結論：原告之訴為無理由，依民事訴訟法第七十八條，判決如主文。
中　　　華　　　民　　　國　　九十四　　年　　  一  　　月　　二十七  　日
                              臺灣高雄地方法院民事第五庭
                                          審判長法官  陳嘉惠
                                                法官  秦慧君
                                                法官  方錦源
正本係照原本作成。
如不服本判決，應於送達後廿日內，向本院提出上訴狀。
中　　　華　　　民　　　國　　九十三　　年　  　一　　  月　　二十七  　日
                                          法院書記官  邱靜銘
